---
title: 'Análisis'
output: html_document
---

9006

menos hiperparámetros
HT dataset: fe2 lags deltas 1
train 1,2,3

final train 1, 2, 3
dataset final deltas y lags 1
6 semillas

future 06
false future 04

resumen ADAPTAR
HT 9002: auc 0.9441; fe lags deltas 1,2,3; 1,2,3; 0.2 - final: 1,2,3; fe lags deltas 1; 6 seeds


### librerías
```{r chunk4}
# cargo las librerias que necesito
require("data.table")
require("parallel")

if(!require("R.utils")) install.packages("R.utils")
require("R.utils")

if( !require("primes") ) install.packages("primes")
require("primes")

if( !require("utils") ) install.packages("utils")
require("utils")

if( !require("rlist") ) install.packages("rlist")
require("rlist")

if( !require("yaml")) install.packages("yaml")
require("yaml")

if( !require("lightgbm") ) install.packages("lightgbm")
require("lightgbm")

if( !require("DiceKriging") ) install.packages("DiceKriging")
require("DiceKriging")

if( !require("mlrMBO") ) install.packages("mlrMBO")
require("mlrMBO")
```

## Generacion de la clase_ternaria
Esta parte se debe correr con el runtime en lenguaje **R** Ir al menu, Runtime -> Change Runtime Tipe -> Runtime type -> R
```{r chunk1}
require( "data.table" )

# leo el dataset

# dataset <- fread("/content/datasets/competencia_01_crudo.csv" )

#Rstudio
dataset <- fread("C:/Users/Silvana/Documents/Maestria Exactas/DMEyF/competencia 1/competencia_01_crudo.csv" )

# calculo el periodo0 consecutivo
dsimple <- dataset[, list(
    "pos" = .I,
    numero_de_cliente,
    periodo0 = as.integer(foto_mes/100)*12 +  foto_mes%%100 ) ]


# ordeno
setorder( dsimple, numero_de_cliente, periodo0 )

# calculo topes
periodo_ultimo <- dsimple[, max(periodo0) ]
periodo_anteultimo <- periodo_ultimo - 1


# calculo orden 1 y 2
dsimple[, c("periodo1", "periodo2") :=
    shift(periodo0, n=1:2, fill=NA, type="lead"),  numero_de_cliente ]

# assign most common class values = "CONTINUA"
dsimple[ periodo0 < periodo_anteultimo, clase_ternaria := "CONTINUA" ]

# calculo BAJA+1
dsimple[ periodo0 < periodo_ultimo &
    ( is.na(periodo1) | periodo0 + 1 < periodo1 ),
    clase_ternaria := "BAJA+1" ]

# calculo BAJA+2
dsimple[ periodo0 < periodo_anteultimo & (periodo0+1 == periodo1 )
    & ( is.na(periodo2) | periodo0 + 2 < periodo2 ),
    clase_ternaria := "BAJA+2" ]


# pego el resultado en el dataset original y grabo
setorder( dsimple, pos )
dataset[, clase_ternaria := dsimple$clase_ternaria ]

# VM
# fwrite( dataset,
# fwrite( dataset,
#     file =  "/content/datasets/competencia_01.csv.gz",
#     sep = ","
# )

#guardo clase ternaria en segundo lugar persistente
# fwrite(dataset,
# fwrite(dataset,
#        file = "/content/buckets/b1/datasets/competencia_01.csv.gz",
#        sep = ",")


#Rstudio

```

```{r chunk2}
dim(dataset)
```

```{r chunk3}
setorder( dataset, foto_mes, clase_ternaria, numero_de_cliente)
dataset[, .N, list(foto_mes, clase_ternaria)]
```

# DATA ENGINEERING


### cargo dataset
```{r chunk5}

# dataset <- fread("/content/datasets/competencia_01.csv.gz", stringsAsFactors= TRUE) #este tiene clase ternaria y lee factores

dataset <- fread("C:/Users/Silvana/Documents/Maestria Exactas/DMEyF/competencia 1/competencia_01.csv.gz", stringsAsFactors= TRUE) #este tiene clase ternaria y lee factores

# dataset <- fread("/content/datasets/competencia_01.csv.gz") #este tiene clase ternaria


```

## FUNCION LAGS Y DELTAS
```{r chunk6}

generar_lags_y_deltas <- function(dt, variables, max_lags = NULL) {
  # Calcular max_lags si no se especifica (MÁXIMO POSIBLE)
  if(is.null(max_lags)) {
    periodos_totales <- length(unique(dt$foto_mes))
    max_periodos_cliente <- dt[, .N, by = numero_de_cliente][, max(N)]
    #max_lags <- min(periodos_totales - 1, max_periodos_cliente - 1)  # TODOS LOS LAGS
    max_lags <- 1  # SOLAMENTE ORDEN 1
    cat("Max_lags calculado:", max_lags, "\n")
  }
  # Hacer copia y ordenar
  dt_work <- copy(dt)
  setkeyv(dt_work, c("numero_de_cliente", "foto_mes"))
  cat("Generando lags para", length(variables), "variables hasta lag", max_lags, "\n")
  # GENERAR LAGS
  for(var in variables) {
    cat("Procesando:", var, "\n")
    # Crear todos los lags para esta variable
    for(lag in 1:max_lags) {
      nombre_lag <- paste0(var, "_lag", lag)
      dt_work[, (nombre_lag) := shift(.SD, lag), by = numero_de_cliente, .SDcols = var]
    }
    # Crear todos los delta_lags para esta variable
    for(lag in 1:max_lags) {
      nombre_lag <- paste0(var, "_lag", lag)
      nombre_delta <- paste0(var, "_delta", lag)
      dt_work[, (nombre_delta) := get(var) - get(nombre_lag)]
    }
  }
  cat("✅ Completado!\n")
  cat("Dimensiones finales:", dim(dt_work), "\n")
  return(dt_work)
}

```

## tipos datos
```{r chunk7}
#TIPOS DE DATOS POR COLUMNA
cat("=== TIPOS DE DATOS POR COLUMNA ===\n")
tipos_datos <- sapply(dataset, class)
print(tipos_datos)

```

```{r chunk8}
resumen_tipos <- data.table(
  columna = names(dataset),
  tipo = sapply(dataset, function(x) class(x)[1]),
  tipo_r = sapply(dataset, typeof),
  valores_unicos = sapply(dataset, function(x) length(unique(x))),
  valores_na = sapply(dataset, function(x) sum(is.na(x))),
  porcentaje_na = sapply(dataset, function(x) round(sum(is.na(x))/length(x)*100, 2))
)

print(resumen_tipos)
```

## v excluir
```{r chunk9}
# variables_excluir
variables_excluir <- c("numero_de_cliente", "foto_mes", "clase_ternaria")
```

## v continuas
```{r chunk10}
# variables continuas

variables_continuas <- c(
  # Variables de rentabilidad y comisiones
  "mrentabilidad", "mrentabilidad_annual", "mcomisiones",
  "mactivos_margen", "mpasivos_margen",

  # Cuentas y saldos principales
  "mcuenta_corriente", "mcaja_ahorro", "mcuentas_saldo",

  # Tarjetas - consumos
  "mtarjeta_visa_consumo", "mtarjeta_master_consumo",

  # Préstamos - montos
  "mprestamos_personales", "mprestamos_prendarios", "mprestamos_hipotecarios",

  # Inversiones - montos
  "mplazo_fijo_pesos", "mplazo_fijo_dolares",
  "minversion1_pesos", "minversion1_dolares", "minversion2",

  # Payroll
  "mpayroll", "mpayroll2",

  # Débitos automáticos
  "mcuenta_debitos_automaticos",

  # Servicios y pagos
  "mpagodeservicios", "mpagomiscuentas",

  # Comisiones
  "mcomisiones_mantenimiento", "mcomisiones_otras",

  # Forex
  "mforex_buy", "mforex_sell",

  # Transferencias
  "mtransferencias_recibidas", "mtransferencias_emitidas",

  # Extracciones y ATM
  "mextraccion_autoservicio", "matm", "matm_other",

  # Cheques
  "mcheques_depositados", "mcheques_emitidos",

  # Tarjetas Master y Visa - saldos y pagos
  "Master_msaldototal", "Master_msaldopesos", "Master_msaldodolares",
  "Master_mconsumospesos", "Master_mconsumosdolares",
  "Master_mlimitecompra", "Master_madelantopesos", "Master_madelantodolares",
  "Master_mpagado", "Master_mpagospesos", "Master_mpagosdolares",
  "Master_mconsumototal", "Master_mpagominimo",

  "Visa_msaldototal", "Visa_msaldopesos", "Visa_msaldodolares",
  "Visa_mconsumospesos", "Visa_mconsumosdolares",
  "Visa_mlimitecompra", "Visa_madelantopesos", "Visa_madelantodolares",
  "Visa_mpagado", "Visa_mpagospesos", "Visa_mpagosdolares",
  "Visa_mconsumototal", "Visa_mpagominimo",

  "mcuenta_corriente_adicional", "Master_mfinanciacion_limite", "Visa_mfinanciacion_limite",
"mcheques_emitidos_rechazados", "mcheques_depositados_rechazados", "mtarjeta_master_descuentos",
"mcaja_ahorro_adicional", "mtarjeta_visa_descuentos", "mttarjeta_master_debitos_automaticos",
"mcaja_ahorro_dolares", "mttarjeta_visa_debitos_automaticos", "mautoservicio", "mcajeros_propios_descuentos"
 )

cat("Variables continuas:", length(variables_continuas), "\n")
cat("Variables:\n")
print(variables_continuas)

# Verificar que todas las variables existen en el dataset
variables_existentes <- intersect(variables_continuas, names(dataset))
variables_faltantes <- setdiff(variables_continuas, names(dataset))

if(length(variables_faltantes) > 0) {
  cat("\n⚠️ ADVERTENCIA: Variables no encontradas en dataset:\n")
  print(variables_faltantes)
}

variables_continuas <- variables_existentes
cat("\nVariables confirmadas en dataset:", length(variables_continuas), "\n")
```

```{r chunk11}
#aplico la función a continuas
dataset <- generar_lags_y_deltas(dataset, variables_continuas)

cat("🎯 PROCESO COMPLETADO")
cat("\n📊 Nuevas dimensiones del dataset:", dim(dataset))
cat("\n💾 Dataset actualizado con lags y delta_lags de variables continuas\n")
```

```{r chunk12}
# CONTROL RÁPIDO - Verificar lags y deltas generados

# Variables lag y delta creadas
variables_continuas_lag <- grep("_lag[0-9]+$", names(dataset), value = TRUE)
variables_continuas_delta <- grep("_delta[0-9]+$", names(dataset), value = TRUE)

cat("Lags creados:", length(variables_continuas_lag), "\n")
cat("Deltas creados:", length(variables_continuas_delta), "\n")
cat("Dimensiones dataset:", dim(dataset), "\n\n")

# Ejemplo con un cliente específico
cliente_ejemplo <- dataset$numero_de_cliente[1000]
ejemplo <- dataset[numero_de_cliente == cliente_ejemplo,
                   .(numero_de_cliente, foto_mes,
                     mrentabilidad, mrentabilidad_lag1, mrentabilidad_lag2,
                     mrentabilidad_delta1, mrentabilidad_delta2)]

cat("=== EJEMPLO CLIENTE", cliente_ejemplo, "===\n")
cat("Períodos del cliente:", nrow(ejemplo), "\n")
print(ejemplo)

# Verificar que los cálculos sean correctos
cat("\n=== VERIFICACIÓN DELTA MANUAL ===\n")
cat("mrentabilidad[2] - mrentabilidad_lag1[2] =",
    ejemplo$mrentabilidad[2] - ejemplo$mrentabilidad_lag1[2], "\n")
cat("mrentabilidad_delta1[2] =", ejemplo$mrentabilidad_delta1[2], "\n")
cat("¿Coinciden?",
    abs(ejemplo$mrentabilidad[2] - ejemplo$mrentabilidad_lag1[2] - ejemplo$mrentabilidad_delta1[2]) < 1e-10, "\n")

# Conteo de NAs por variable
cat("\n=== CONTEO NAs (primeras 5 variables) ===\n")
for(var in head(variables_continuas, 5)) {
  cat(var, ":", sum(is.na(dataset[[var]])), "NAs\n")
  lag1 <- paste0(var, "_lag1")
  delta1 <- paste0(var, "_delta1")
  if(lag1 %in% names(dataset)) cat("  ", lag1, ":", sum(is.na(dataset[[lag1]])), "NAs\n")
  if(delta1 %in% names(dataset)) cat("  ", delta1, ":", sum(is.na(dataset[[delta1]])), "NAs\n")
}
```

```{r chunk13}
# Variables a explorar = todas - (continuas (con sus lags y deltas), excluir)

variables_explorar <- setdiff(names(dataset),
                              c(variables_continuas, variables_excluir,
                                variables_continuas_lag, variables_continuas_delta))

cat("Variables continuas:", length(variables_continuas), "\n")
cat("Variables excluir:", length(variables_excluir), "\n")
cat("Variables continuas lag creadas:", length(variables_continuas_lag), "\n")
cat("Variables continuas delta creadas:", length(variables_continuas_delta), "\n")
cat("Variables a explorar:", length(variables_explorar), "\n")

# Análisis detallado por niveles
analisis_explorar <- data.table(
  variable = variables_explorar,
  tipo = sapply(dataset[, ..variables_explorar], function(x) class(x)[1]),
  valores_unicos = sapply(dataset[, ..variables_explorar], function(x) length(unique(x[!is.na(x)]))),
  nas = sapply(dataset[, ..variables_explorar], function(x) sum(is.na(x))),
  min_val = sapply(dataset[, ..variables_explorar], function(x) min(x, na.rm = TRUE)),
  max_val = sapply(dataset[, ..variables_explorar], function(x) max(x, na.rm = TRUE))
)

analisis_explorar <- analisis_explorar[order(valores_unicos)]
print(analisis_explorar)
```

## v binarias
```{r chunk14}
# Variables binarias
variables_binarias <- c(
  "active_quarter", "cliente_vip", "cdescubierto_preacordado", "tcallcenter", "thomebanking", "tmobile_app", "Master_delinquency", "Visa_delinquency"
)

#tcuentas no va porque tiene tres valores 0, 1, 2
#ccajas_transacciones  cantidad
#cmobile_app_trx  cantidad

cat("Total variables binarias:", length(variables_binarias), "\n\n")

# Análisis detallado de cada binaria
for(var in variables_binarias) {
  cat("Variable:", var, "\n")

  # Valores únicos y frecuencias
  valores <- sort(unique(dataset[[var]][!is.na(dataset[[var]])]))
  freq_table <- table(dataset[[var]], useNA = "ifany")

  cat("  Valores:", paste(valores, collapse = ", "), "\n")
  cat("  Distribución:", paste(names(freq_table), "=", as.numeric(freq_table), collapse = " | "), "\n")

  # Recomendación para LightGBM
  if(all(valores %in% c(0, 1))) {
    cat("  ✅ LightGBM: Mantener como INTEGER (0/1)\n")
  } else {
    cat("  ⚠️ LightGBM: Considerar recodificar a 0/1\n")
  }

  cat("  📈 Lags: SÍ recomendado (captura cambios de estado temporal)\n")
  cat("\n")
}

cat("=== RECOMENDACIÓN FINAL ===\n")
cat("📊 LIGHTGBM: Mantener todas como INTEGER\n")
cat("📈 LAGS: Aplicar a todas las", length(variables_binarias), "variables binarias\n")
cat("⚡ RAZÓN: Variables binarias capturan estados que tienen continuidad temporal\n")
```

```{r chunk15}
#aplico la función a binarias
dataset <- generar_lags_y_deltas(dataset, variables_binarias)

cat("🎯 PROCESO COMPLETADO")
cat("\n📊 Nuevas dimensiones del dataset:", dim(dataset))
cat("\n💾 Dataset actualizado con lags y delta_lags de variables binarias\n")
```

```{r chunk16}
# CONTROL LAGS Y DELTAS DE BINARIAS

# Variables lag y delta de binarias
variables_binarias_lag <- grep(paste0("(", paste(variables_binarias, collapse = "|"), ")_lag[0-9]+$"),
                     names(dataset), value = TRUE)
variables_binarias_delta <- grep(paste0("(", paste(variables_binarias, collapse = "|"), ")_delta[0-9]+$"),
                       names(dataset), value = TRUE)

cat("=== RESUMEN VARIABLES BINARIAS ===\n")
cat("Variables binarias originales:", length(variables_binarias), "\n")
cat("Lags de binarias creados:", length(variables_binarias_lag), "\n")
cat("Deltas de binarias creados:", length(variables_binarias_delta), "\n\n")

cat("Dimensiones dataset:", dim(dataset), "\n\n")

# Ejemplo con binaria
if(length(variables_binarias_lag) > 0) {
  cliente_ejemplo <- dataset$numero_de_cliente[1000]
  var_ejemplo <- variables_binarias[1]  # Tomar primera binaria

  ejemplo_binaria <- dataset[numero_de_cliente == cliente_ejemplo,
                             c("numero_de_cliente", "foto_mes", var_ejemplo,
                               paste0(var_ejemplo, "_lag1"), paste0(var_ejemplo, "_lag2"),
                               paste0(var_ejemplo, "_delta1"), paste0(var_ejemplo, "_delta2")),
                             with = FALSE]

  cat("=== EJEMPLO BINARIA - CLIENTE", cliente_ejemplo, "- VARIABLE", var_ejemplo, "===\n")
  cat("Períodos del cliente:", nrow(ejemplo_binaria), "\n")
  print(ejemplo_binaria)

  # Verificación delta binaria
  cat("\n=== VERIFICACIÓN DELTA BINARIA ===\n")
  if(nrow(ejemplo_binaria) >= 2) {
    original_val <- ejemplo_binaria[[var_ejemplo]][2]
    lag1_val <- ejemplo_binaria[[paste0(var_ejemplo, "_lag1")]][2]
    delta1_val <- ejemplo_binaria[[paste0(var_ejemplo, "_delta1")]][2]

    cat(var_ejemplo, "[2] - ", var_ejemplo, "_lag1[2] =", original_val - lag1_val, "\n")
    cat(var_ejemplo, "_delta1[2] =", delta1_val, "\n")
    cat("¿Coinciden?", abs((original_val - lag1_val) - delta1_val) < 1e-10, "\n\n")
  }
}

# Conteo de NAs para binarias
cat("=== CONTEO NAs VARIABLES BINARIAS (primeras 3) ===\n")
for(var in head(variables_binarias, 3)) {
  cat(var, ":", sum(is.na(dataset[[var]])), "NAs\n")
  lag1 <- paste0(var, "_lag1")
  delta1 <- paste0(var, "_delta1")
  if(lag1 %in% names(dataset)) cat("  ", lag1, ":", sum(is.na(dataset[[lag1]])), "NAs\n")
  if(delta1 %in% names(dataset)) cat("  ", delta1, ":", sum(is.na(dataset[[delta1]])), "NAs\n")
}

```

## v discretas
```{r chunk17}
# Variables discretas = todas - (continuas (con sus deltas y lags), binarias (con sus deltas y lags), excluir)

variables_discretas <- setdiff(names(dataset),
                              c(variables_continuas, variables_excluir,
                                variables_continuas_lag, variables_continuas_delta,
                                variables_binarias, variables_binarias_lag, variables_binarias_delta
                                ))

cat("Variables continuas:", length(variables_continuas), "\n")
cat("Variables excluir:", length(variables_excluir), "\n")
cat("Variables binarias:", length(variables_binarias), "\n")
cat("Variables lag continuas creadas:", length(variables_continuas_lag), "\n")
cat("Variables delta continuas creadas:", length(variables_continuas_delta), "\n")
cat("Variables lag binarias creadas:", length(variables_binarias_lag), "\n")
cat("Variables delta binarias creadas:", length(variables_binarias_delta), "\n")
cat("Variables discretas:", length(variables_discretas), "\n")

# Análisis detallado por niveles
analisis_discretas <- data.table(
  variable = variables_discretas,
  tipo = sapply(dataset[, ..variables_discretas], function(x) class(x)[1]),
  valores_unicos = sapply(dataset[, ..variables_discretas], function(x) length(unique(x[!is.na(x)]))),
  nas = sapply(dataset[, ..variables_discretas], function(x) sum(is.na(x))),
  min_val = sapply(dataset[, ..variables_discretas], function(x) min(x, na.rm = TRUE)),
  max_val = sapply(dataset[, ..variables_discretas], function(x) max(x, na.rm = TRUE))
)

analisis_discretas <- analisis_discretas[order(valores_unicos)]
print(analisis_discretas)
```

```{r chunk18}
#aplico la función a discretas
dataset <- generar_lags_y_deltas(dataset, variables_discretas)

cat("🎯 PROCESO COMPLETADO")
cat("\n📊 Nuevas dimensiones del dataset:", dim(dataset))
cat("\n💾 Dataset actualizado con lags y delta_lags de variables discretas\n")
```

```{r chunk19}
# CONTROL LAGS Y DELTAS DISCRETAS


# Variables lag y delta de discretas
variables_discretas_lag <- grep(paste0("(", paste(variables_discretas, collapse = "|"), ")_lag[0-9]+$"),
                      names(dataset), value = TRUE)
variables_discretas_delta <- grep(paste0("(", paste(variables_discretas, collapse = "|"), ")_delta[0-9]+$"),
                        names(dataset), value = TRUE)

cat("=== RESUMEN VARIABLES DISCRETAS ===\n")
cat("Variables discretas originales:", length(variables_discretas), "\n")
cat("Lags de discretas creados:", length(variables_discretas_lag), "\n")
cat("Deltas de discretas creados:", length(variables_discretas_delta), "\n\n")

cat("Dimensiones dataset:", dim(dataset), "\n\n")

# Ejemplo con discreta
if(length(variables_discretas_lag) > 0) {
  cliente_ejemplo <- dataset$numero_de_cliente[1000]
  var_ejemplo <- variables_discretas[1]  # Tomar primera discreta

  ejemplo_discreta <- dataset[numero_de_cliente == cliente_ejemplo,
                              c("numero_de_cliente", "foto_mes", var_ejemplo,
                                paste0(var_ejemplo, "_lag1"), paste0(var_ejemplo, "_lag2"),
                                paste0(var_ejemplo, "_delta1"), paste0(var_ejemplo, "_delta2")),
                              with = FALSE]

  cat("=== EJEMPLO DISCRETA - CLIENTE", cliente_ejemplo, "- VARIABLE", var_ejemplo, "===\n")
  cat("Períodos del cliente:", nrow(ejemplo_discreta), "\n")
  print(ejemplo_discreta)

  # Verificación delta discreta
  cat("\n=== VERIFICACIÓN DELTA DISCRETA ===\n")
  if(nrow(ejemplo_discreta) >= 2) {
    original_val <- ejemplo_discreta[[var_ejemplo]][2]
    lag1_val <- ejemplo_discreta[[paste0(var_ejemplo, "_lag1")]][2]
    delta1_val <- ejemplo_discreta[[paste0(var_ejemplo, "_delta1")]][2]

    cat(var_ejemplo, "[2] - ", var_ejemplo, "_lag1[2] =", original_val - lag1_val, "\n")
    cat(var_ejemplo, "_delta1[2] =", delta1_val, "\n")
    cat("¿Coinciden?", abs((original_val - lag1_val) - delta1_val) < 1e-10, "\n\n")
  }
}

# Conteo de NAs para discretas
cat("\n=== CONTEO NAs VARIABLES DISCRETAS (primeras 3) ===\n")
for(var in head(variables_discretas, 3)) {
  cat(var, ":", sum(is.na(dataset[[var]])), "NAs\n")
  lag1 <- paste0(var, "_lag1")
  delta1 <- paste0(var, "_delta1")
  if(lag1 %in% names(dataset)) cat("  ", lag1, ":", sum(is.na(dataset[[lag1]])), "NAs\n")
  if(delta1 %in% names(dataset)) cat("  ", delta1, ":", sum(is.na(dataset[[delta1]])), "NAs\n")
}
```

## RESUMEN LAGS DELTAS
```{r chunk20}
total_lags <- length(grep("_lag[0-9]+$", names(dataset)))
total_deltas <- length(grep("_delta[0-9]+$", names(dataset)))
cat("\nTotal lags creados:", total_lags, "\n")
cat("Total deltas creados:", total_deltas, "\n")

cat("\nFINAL: Nuevas dimensiones del dataset con lags y deltas:", dim(dataset), "\n")
cat("Total variables originales:", length(variables_continuas) + length(variables_binarias) + length(variables_discretas) + length(variables_excluir), "\n")
cat("Total lags y deltas:", total_lags + total_deltas, "\n")
cat("Suma total variables:", length(variables_continuas) + length(variables_binarias) + length(variables_discretas) + length(variables_excluir) + total_lags + total_deltas, "\n")
cat("Multiplicador de variables:", round((dim(dataset)[2]) / (length(variables_continuas) + length(variables_binarias) + length(variables_discretas) + length(variables_excluir)), 1), "x\n")

cat("Variables continuas originales:", length(variables_continuas), "\n")
cat("Lags de continuas creados:", length(variables_continuas_lag), "\n")
cat("Deltas de continuas creados:", length(variables_continuas_delta), "\n\n")

cat("Variables binarias originales:", length(variables_binarias), "\n")
cat("Lags de binarias creados:", length(variables_binarias_lag), "\n")
cat("Deltas de binarias creados:", length(variables_binarias_delta), "\n\n")

cat("Variables discretas originales:", length(variables_discretas), "\n")
cat("Lags de discretas creados:", length(variables_discretas_lag), "\n")
cat("Deltas de discretas creados:", length(variables_discretas_delta), "\n\n")

cat("Variables a excluir originales:", length(variables_excluir), "\n")
```

```{r chunk21}
dim(dataset)
```

```{r chunk22}
getwd()
```

## fwrite competencia_01_fe.csv.gz
```{r chunk23}
# DESCARGAR DATASET ENGINEERED

#guardo 1
# fwrite( dataset,
fwrite( dataset,
    file =  "/content/datasets/competencia_01_fe.csv.gz",
    sep = ","
)

#guardo 2
# fwrite(dataset,
fwrite(dataset,
       file = "/content/buckets/b1/datasets/competencia_01_fe.csv.gz",
       sep = ",")

```

```{r chunk24}
nrow(dataset)
ncol(dataset)
```

```{r chunk25}
dataset[, .N, foto_mes]
# dataset[foto_mes == 202101, .N, clase_ternaria]
```

```{r chunk26}
colnames(dataset)
```

```{r chunk27}
dataset[, .N, list(Visa_status, foto_mes)]
```


## RECIBIÓ_AGUINALDO
clientes que tuvieron payroll en 04 y 06, tienen al menos 1 ctrxpayroll en junio y su mpayroll de junio es al menos 40% mayor que el de abril. (me quedan clientes con ctrxpayroll positivo sin asignar a la columna). Por lo tanto lo que identifico no son empleados, sino aproximo aguinaldos.
```{r}

#VERIFICACIÓN DE LAGS
cat("VERIFICACIÓN DE LAGS\n")
cliente_test <- dataset[foto_mes == 202106, numero_de_cliente][1]
verificacion <- dataset[numero_de_cliente == cliente_test & foto_mes %in% c(202104, 202106),
                        .(numero_de_cliente, foto_mes, mpayroll)]
print(verificacion)

lag2_correcto <- dataset[numero_de_cliente == cliente_test & foto_mes == 202106, mpayroll_lag2]
valor_202104 <- dataset[numero_de_cliente == cliente_test & foto_mes == 202104, mpayroll]

cat("\nLag2 en 202106:", lag2_correcto, "\n")
cat("Valor real 202104:", valor_202104, "\n")
cat("Coinciden:", isTRUE(all.equal(lag2_correcto, valor_202104)), "\n\n")

# DETECCIÓN DE QUIEN RECIBIÓ AGUINALDO
dataset[, recibio_aguinaldo := 0L]

dataset[foto_mes == 202106, recibio_aguinaldo := ifelse(
  cpayroll_trx_lag2 > 0 & #sueldo en abril
  cpayroll_trx > 0 & #sueldo en junio
  mpayroll > 1.4 * mpayroll_lag2 & #sueldo junio 40% mayor que abril
  !is.na(mpayroll) & !is.na(mpayroll_lag2) & #sueldo abril y junio no NA
  mpayroll > 0 & mpayroll_lag2 > 0, #sueldo abril y junio positivo
  1L, 0L
)]

cat("\nDISTRIBUCIÓN DE 'recibio_aguinaldo' en 202106:\n")
print(dataset[foto_mes == 202106, .N, by = recibio_aguinaldo])

cat("\nDISTRIBUCIÓN cpayroll_trx:\n")
print(dataset[foto_mes == 202106 & recibio_aguinaldo == 1, .N, by = cpayroll_trx])

```

## saldo normalizado

los saldos normalizados representan cuánto tendrían en sus cuentas si hubieran mantenido el nivel de mayo. Se calcula restando del saldo de junio el delta positivo respecto a mayo (pmax(saldo_junio - saldo_mayo, 0)), asumiendo que ese incremento corresponde al aguinaldo depositado y no gastado inmediatamente. Para clientes sin aguinaldo o en otros meses, los saldos normalizados son idénticos a los originales.
```{r}
# #NORMALIZACIÓN DE SALDOS con estimación teórica del aguinaldo (no funcionó bien)
# 
# dataset[, mcaja_ahorro_normalizado := mcaja_ahorro]
# dataset[, mcuentas_saldo_normalizado := mcuentas_saldo]
# 
# dataset[foto_mes == 202106 & recibio_aguinaldo == 1, 
#         aguinaldo_estimado := mpayroll * 0.35]
# 
# dataset[foto_mes == 202106 & recibio_aguinaldo == 1, 
#         mcaja_ahorro_normalizado := mcaja_ahorro - aguinaldo_estimado]
# 
# dataset[foto_mes == 202106 & recibio_aguinaldo == 1, 
#         mcuentas_saldo_normalizado := mcuentas_saldo - aguinaldo_estimado]

```


```{r}

dataset[, mpayroll_normalizado := mpayroll]
dataset[, mcuentas_saldo_normalizado := mcuentas_saldo]
dataset[, mcaja_ahorro_normalizado := mcaja_ahorro]

# Aguinaldo = incremento positivo de payroll entre mayo y junio
dataset[foto_mes == 202106 & recibio_aguinaldo == 1,
        aguinaldo_estimado := pmax(mpayroll_delta1, 0)] #pmax evito negativos

# Normalizar restando el incremento
dataset[foto_mes == 202106 & recibio_aguinaldo == 1, 
        mpayroll_normalizado := mpayroll - aguinaldo_estimado]

dataset[foto_mes == 202106 & recibio_aguinaldo == 1, 
        mcaja_ahorro_normalizado := mcaja_ahorro - aguinaldo_estimado]

dataset[foto_mes == 202106 & recibio_aguinaldo == 1,
        mcuentas_saldo_normalizado := mcuentas_saldo - aguinaldo_estimado]
```


```{r}
# No agrega es_empleado al dataset
clientes_con_aguinaldo <- dataset[foto_mes == 202106 & recibio_aguinaldo == 1, 
                                  unique(numero_de_cliente)]

# Solo agregarla temporalmente para el cálculo
evolucion <- dataset[, 
                     .(mpayroll_prom = mean(mpayroll, na.rm = TRUE),
                       mpayroll_norm_prom = mean(mpayroll_normalizado, na.rm = TRUE),
                       mcaja_ahorro_prom = mean(mcaja_ahorro, na.rm = TRUE),
                       mcaja_ahorro_norm_prom = mean(mcaja_ahorro_normalizado, na.rm = TRUE),
                       mcuentas_saldo_prom = mean(mcuentas_saldo, na.rm = TRUE),
                       mcuentas_saldo_norm_prom = mean(mcuentas_saldo_normalizado, na.rm = TRUE)),
                     by = .(foto_mes, es_empleado = numero_de_cliente %in% clientes_con_aguinaldo)]

# Gráfico o: mpayroll
p0 <- ggplot(evolucion, aes(x = foto_mes, group = es_empleado)) +
  geom_line(aes(y = mpayroll_prom, color = factor(es_empleado)), size = 1) +
  geom_line(aes(y = mpayroll_norm_prom, color = factor(es_empleado)), 
            linetype = "dashed", size = 1) +
  geom_point(aes(y = mpayroll_prom, color = factor(es_empleado))) +
  scale_color_manual(values = c("0" = "#E74C3C", "1" = "#3498DB"),
                     labels = c("Sin aguinaldo", "Con aguinaldo")) +
  labs(title = paste0("Evolución mpayroll - EXP ", PARAM$experimento),
       subtitle = "Línea sólida: original | Línea punteada: normalizada",
       x = "Período", y = "Saldo Promedio", color = "Grupo") +
  theme_minimal()

print(p0)

# Gráfico 1: Caja Ahorro
p1 <- ggplot(evolucion, aes(x = foto_mes, group = es_empleado)) +
  geom_line(aes(y = mcaja_ahorro_prom, color = factor(es_empleado)), size = 1) +
  geom_line(aes(y = mcaja_ahorro_norm_prom, color = factor(es_empleado)), 
            linetype = "dashed", size = 1) +
  geom_point(aes(y = mcaja_ahorro_prom, color = factor(es_empleado))) +
  scale_color_manual(values = c("0" = "#E74C3C", "1" = "#3498DB"),
                     labels = c("Sin aguinaldo", "Con aguinaldo")) +
  labs(title = paste0("Evolución Caja Ahorro - EXP ", PARAM$experimento),
       subtitle = "Línea sólida: original | Línea punteada: normalizada",
       x = "Período", y = "Saldo Promedio", color = "Grupo") +
  theme_minimal()

print(p1)

# Gráfico 2: Saldo Cuentas
p2 <- ggplot(evolucion, aes(x = foto_mes, group = es_empleado)) +
  geom_line(aes(y = mcuentas_saldo_prom, color = factor(es_empleado)), size = 1) +
  geom_line(aes(y = mcuentas_saldo_norm_prom, color = factor(es_empleado)), 
            linetype = "dashed", size = 1) +
  geom_point(aes(y = mcuentas_saldo_prom, color = factor(es_empleado))) +
  scale_color_manual(values = c("0" = "#E74C3C", "1" = "#3498DB"),
                     labels = c("Sin aguinaldo", "Con aguinaldo")) +
  labs(title = paste0("Evolución Saldo Cuentas - EXP ", PARAM$experimento),
       subtitle = "Línea sólida: original | Línea punteada: normalizada",
       x = "Período", y = "Saldo Promedio", color = "Grupo") +
  theme_minimal()

print(p2)
```

```{r}
cat("EJEMPLOS DE CLIENTES QUE RECIBIERON AGUINALDO (recibio_aguinaldo == 1)\n\n")

clientes_aguinaldo <- dataset[foto_mes == 202106 & recibio_aguinaldo == 1, numero_de_cliente][1:2]

for(cliente in clientes_aguinaldo) {
  cat("Cliente:", cliente, "\n")
  ejemplo <- dataset[numero_de_cliente == cliente,
                     .(foto_mes, 
                       recibio_aguinaldo,
                       mpayroll,
                       cpayroll_trx,
                       aguinaldo_estimado,
                       mcaja_ahorro,
                       mcaja_ahorro_normalizado,
                       diferencia_caja = mcaja_ahorro - mcaja_ahorro_normalizado,
                       mcuentas_saldo,
                       mcuentas_saldo_normalizado,
                       diferencia_cuentas = mcuentas_saldo - mcuentas_saldo_normalizado)]
  print(ejemplo)
  cat("\n")
}

cat("\nEJEMPLOS DE CLIENTES SIN AGUINALDO (recibio_aguinaldo == 0)\n\n")

clientes_sin_aguinaldo <- dataset[foto_mes == 202106 & recibio_aguinaldo == 0, numero_de_cliente][1:2]

for(cliente in clientes_sin_aguinaldo) {
  cat("Cliente:", cliente, "\n")
  ejemplo <- dataset[numero_de_cliente == cliente,
                     .(foto_mes,
                       recibio_aguinaldo,
                       mpayroll,
                       cpayroll_trx,
                       aguinaldo_estimado,
                       mcaja_ahorro,
                       mcaja_ahorro_normalizado,
                       diferencia_caja = mcaja_ahorro - mcaja_ahorro_normalizado,
                       mcuentas_saldo,
                       mcuentas_saldo_normalizado,
                       diferencia_cuentas = mcuentas_saldo - mcuentas_saldo_normalizado)]
  print(ejemplo)
  cat("\n")
}
```

```{r}
# Ver valores concretos para empleados
evolucion[es_empleado == 1, 
          .(foto_mes, 
            saldo_original = round(mcuentas_saldo_prom, 0),
            saldo_normalizado = round(mcuentas_saldo_norm_prom, 0),
            ajuste = round(mcuentas_saldo_prom - mcuentas_saldo_norm_prom, 0))]
```

```{r}
# Guardar dataset con nuevas features

# 1. RStudio local
ruta_local <- file.path(dir_experimento, "competencia_01_fe2.csv.gz")
fwrite(dataset, 
       file = ruta_local,
       sep = ",")
cat("Dataset guardado en RStudio local:", ruta_local, "\n")

# # 2. Google Cloud VM
# ruta_vm <- "/content/buckets/b1/datasets/competencia_01_fe2.csv.gz"
# fwrite(dataset,
#        file = ruta_vm,
#        sep = ",")
# cat("Dataset guardado en VM:", ruta_vm, "\n")
`_eliminar) := NULL]
```


# elimino deltas y lags
```{r chunk66a}

# Identificar columnas a eliminar
columnas_eliminar <- grep("lag2|lag3|lag4|lag5|delta2|delta3|delta4|delta5", names(dataset), value = TRUE)

# Visualizar las columnas que se van a eliminar
print(paste("Total de columnas a eliminar:", length(columnas_eliminar)))
print(columnas_eliminar)

# Eliminar las columnas
dataset[, (columnas_eliminar) := NULL]
```

```{r chunk67a}
dim(dataset)
```

# 2.2 Optimizacion Hiperparámetros
Esta parte se debe correr con el runtime en lenguaje R Ir al menu, Runtime -> Change Runtime Type -> Runtime type -> R
### 2.2.1 Inicio
limpio el ambiente de R

```{r chunk28}
format(Sys.time(), "%a %b %d %X %Y")
```

```{r chunk29}
# limpio la memoria
rm(list=ls(all.names=TRUE)) # remove all objects
gc(full=TRUE, verbose=FALSE) # garbage collection
```

### 2.2.2 Carga de Librerias
Esta parte lleva varios minutos la primera vez en Google Colab
```{r chunk30}
# cargo las librerias que necesito
require("data.table")
require("parallel")

if(!require("R.utils")) install.packages("R.utils")
require("R.utils")

if( !require("primes") ) install.packages("primes")
require("primes")

if( !require("utils") ) install.packages("utils")
require("utils")

if( !require("rlist") ) install.packages("rlist")
require("rlist")

if( !require("yaml")) install.packages("yaml")
require("yaml")

if( !require("lightgbm") ) install.packages("lightgbm")
require("lightgbm")

if( !require("DiceKriging") ) install.packages("DiceKriging")
require("DiceKriging")

if( !require("mlrMBO") ) install.packages("mlrMBO")
require("mlrMBO")
```

### 2.2.3 Definicion de Parametros
aqui debe cargar SU semilla primigenia
<br>recuerde cambiar el numero de experimento en cada corrida nueva
# nro EXP

```{r chunk31}
PARAM <- list()
PARAM$experimento <- 9006

PARAM$semilla_primigenia <- 999199
PARAM$semillas <- c(999199, 999499, 999599, 999959, 999979, 104729, 523987
                    #, 7919,1299709, 2097593
)
# semillas <- c(999199, 999499, 999599, 999959, 999979, 104729, 523987, 7919,1299709, 2097593 )
```

```{r chunk32}
# # training y future
# PARAM$train <- c(202102)
# PARAM$train_final <- c(202102)
# PARAM$future <- c(202104)
# PARAM$semilla_kaggle <- 314159
# PARAM$cortes <- seq(6000, 19000, by= 500)
```

```{r chunk33}
# training y future
PARAM$train <- c(202101, 202102, 202103)
PARAM$train_final <- c(202102, 202101, 202103)
PARAM$future <- c(202106)
PARAM$false_future <- c(202104)
PARAM$semilla_kaggle <- 314159
PARAM$cortes <- seq(6000, 18000, by= 500)
```

```{r chunk34}
# un undersampling de 0.1  toma solo el 10% de los CONTINUA
# undersampling de 1.0  implica tomar TODOS los datos

PARAM$trainingstrategy$undersampling <- 0.2
```

# HIPERPARAMETROS
```{r chunk35}
# Parametros LightGBM

PARAM$hyperparametertuning$xval_folds <- 5

# parametros fijos del LightGBM que se pisaran con la parte variable de la BO
PARAM$lgbm$param_fijos <-  list(
  boosting= "gbdt", # puede ir  dart  , ni pruebe random_forest
  # boosting= "dart", #ATENCION MODIFIQUE
  objective= "binary",
  metric= "auc",
  first_metric_only= FALSE,
  boost_from_average= TRUE,
  feature_pre_filter= FALSE,
  force_row_wise= TRUE, # para reducir warnings
  verbosity= -100,

  seed= PARAM$semilla_primigenia,

  max_depth= -1L, # -1 significa no limitar,  por ahora lo dejo fijo
  min_gain_to_split= 0, # min_gain_to_split >= 0
  min_sum_hessian_in_leaf= 0.001, #  min_sum_hessian_in_leaf >= 0.0
  lambda_l1= 0.0, # lambda_l1 >= 0.0
  lambda_l2= 0.0, # lambda_l2 >= 0.0
  max_bin= 31L, # lo debo dejar fijo, no participa de la BO

  bagging_fraction= 1.0, # 0.0 < bagging_fraction <= 1.0
  pos_bagging_fraction= 1.0, # 0.0 < pos_bagging_fraction <= 1.0
  neg_bagging_fraction= 1.0, # 0.0 < neg_bagging_fraction <= 1.0
  is_unbalance= FALSE, #
  scale_pos_weight= 1.0, # scale_pos_weight > 0.0

  drop_rate= 0.1, # 0.0 < neg_bagging_fraction <= 1.0
  max_drop= 50, # <=0 means no limit
  skip_drop= 0.5, # 0.0 <= skip_drop <= 1.0

  extra_trees= FALSE,

  num_iterations= 1200,
  learning_rate= 0.02,
  feature_fraction= 0.5,
  num_leaves= 750,
  min_data_in_leaf= 5000
)
```

Aqui se definen los hiperparámetros de LightGBM que participan de la Bayesian Optimization
<br> si es un numero entero debe ir  makeIntegerParam
<br> si es un numero real (con decimales) debe ir  makeNumericParam
<br> es muy importante leer cuales son un lower y upper  permitidos y ademas razonables
```{r chunk36}
# # Aqui se cargan los bordes de los hiperparametros de la BO
# # INICIAL EXP HT4940

# PARAM$hyperparametertuning$hs <- makeParamSet(
#   makeIntegerParam("num_iterations", lower= 8L, upper= 2048L),
#   makeNumericParam("learning_rate", lower= 0.01, upper= 0.3),
#   makeNumericParam("feature_fraction", lower= 0.1, upper= 1.0),
#   makeIntegerParam("num_leaves", lower= 8L, upper= 2048L),
#   makeIntegerParam("min_data_in_leaf", lower= 1L, upper= 8000L)
# )
```

```{r chunk37}
# # EXP 9000

# PARAM$hyperparametertuning$hs <- makeParamSet(
#   makeIntegerParam("num_iterations", lower= 250L, upper= 5000L),
#   # o más con early stopping al entrenar
#   makeNumericParam("learning_rate", lower= 0.005, upper= 0.2),
#   makeNumericParam("feature_fraction", lower= 0.2, upper= 0.99),
#   makeIntegerParam("num_leaves", lower= 64L, upper= 1000L),
#   makeIntegerParam("min_data_in_leaf", lower= 50L, upper= 3000L),

#   makeIntegerParam("max_depth", lower = 3, upper= 26),
#   makeNumericParam("min_gain_to_split", lower = 0.0, upper = 0.4),
#   #makeNumericParam("min_sum_hessian_in_leaf", lower = 0.001, upper = 0.1),
#   makeNumericParam("lambda_l1", lower = 0.0, upper = 5.0),
#   makeNumericParam("lambda_l2", lower = 0.0, upper = 10.0),
#   #max_bin= 31L, # lo debo dejar fijo, no participa de la BO

#   makeNumericParam("bagging_fraction", lower = 0.2, upper = 0.99),
#   makeIntegerParam("bagging_freq", lower = 1L, upper = 7L) #1 para que ocurra
#   #makeNumericParam("pos_bagging_fraction", lower = 0.5, upper = 1.0),
#   #makeNumericParam("neg_bagging_fraction", lower = 0.5, upper = 1.0),
#   #makeNumericParam("scale_pos_weight", lower = 0.5, upper = 1.0),

# #son de dart
#   # makeNumericParam("drop_rate", lower = 0.0, upper = 0.3),
#   # makeIntegerParam("max_drop", lower = 0L, upper = 50L),
#   # makeNumericParam("skip_drop", lower = 0.1, upper = 0.5)
# )
```

```{r chunk38}
# Estos recomienda Gustavo competencia 1

# num_iterations,
# learning_rate,
# feature_fraction,
# num_leaves,
# min_data_in_leaf = 3
```


```{r nuevos}
# EXP 9006

PARAM$hyperparametertuning$hs <- makeParamSet(
  makeIntegerParam("num_iterations", lower= 250L, upper= 5000L),
  makeNumericParam("learning_rate", lower= 0.005, upper= 0.1),
  makeNumericParam("feature_fraction", lower= 0.2, upper= 0.99),
  makeIntegerParam("num_leaves", lower= 64L, upper= 1000L),
  makeIntegerParam("min_data_in_leaf", lower= 2L, upper= 5L)
)
```


```{r chunk39}
# # EXP 9002
# 
# PARAM$hyperparametertuning$hs <- makeParamSet(
#   makeIntegerParam("num_iterations", lower= 250L, upper= 5000L),
#   # o más con early stopping al entrenar
#   makeNumericParam("learning_rate", lower= 0.005, upper= 0.1),
#   makeNumericParam("feature_fraction", lower= 0.2, upper= 0.99),
#   makeIntegerParam("num_leaves", lower= 64L, upper= 1000L),
#   makeIntegerParam("min_data_in_leaf", lower= 2L, upper= 5L),
# 
#   makeIntegerParam("max_depth", lower = 3, upper= 26),
#   makeNumericParam("min_gain_to_split", lower = 0.0, upper = 0.4),
#   #makeNumericParam("min_sum_hessian_in_leaf", lower = 0.001, upper = 0.1),
#   makeNumericParam("lambda_l1", lower = 0.0, upper = 5.0),
#   makeNumericParam("lambda_l2", lower = 0.0, upper = 10.0),
#   #max_bin= 31L, # lo debo dejar fijo, no participa de la BO
# 
#   makeNumericParam("bagging_fraction", lower = 0.2, upper = 0.99),
#   makeIntegerParam("bagging_freq", lower = 1L, upper = 7L) #1 para que ocurra
#   #makeNumericParam("pos_bagging_fraction", lower = 0.5, upper = 1.0),
#   #makeNumericParam("neg_bagging_fraction", lower = 0.5, upper = 1.0),
#   #makeNumericParam("scale_pos_weight", lower = 0.5, upper = 1.0),
# 
# #son de dart
#   # makeNumericParam("drop_rate", lower = 0.0, upper = 0.3),
#   # makeIntegerParam("max_drop", lower = 0L, upper = 50L),
#   # makeNumericParam("skip_drop", lower = 0.1, upper = 0.5)
# )
```

```{r chunk40}
# # EXP HT 4942

# PARAM$hyperparametertuning$hs <- makeParamSet(
#   makeIntegerParam("num_iterations", lower= 100L, upper= 5000L),
#   # o más con early stopping al entrenar
#   makeNumericParam("learning_rate", lower= 0.01, upper= 0.1),
#   makeNumericParam("feature_fraction", lower= 0.3, upper= 1.0),
#   makeIntegerParam("num_leaves", lower= 64L, upper= 2000),
#   makeIntegerParam("min_data_in_leaf", lower= 50L, upper= 3000L),

#   # makeIntegerParam("max_depth", lower = 3, upper= 30),
#   makeNumericParam("min_gain_to_split", lower = 0.0, upper = 0.4),
#   makeNumericParam("min_sum_hessian_in_leaf", lower = 0.001, upper = 0.1),
#   makeNumericParam("lambda_l1", lower = 0.0, upper = 10.0),
#   makeNumericParam("lambda_l2", lower = 0.0, upper = 10.0),
#   #max_bin= 31L, # lo debo dejar fijo, no participa de la BO

#   makeNumericParam("bagging_fraction", lower = 0.5, upper = 0.999),
#   makeIntegerParam("bagging_freq", lower = 1L, upper = 7L),
#   #makeNumericParam("pos_bagging_fraction", lower = 0.5, upper = 1.0),
#   #makeNumericParam("neg_bagging_fraction", lower = 0.5, upper = 1.0),
#   makeNumericParam("scale_pos_weight", lower = 20.0, upper = 40.0),

# #son de dart
#   makeNumericParam("drop_rate", lower = 0.0, upper = 0.3),
#   makeIntegerParam("max_drop", lower = 0L, upper = 50L),
#   makeNumericParam("skip_drop", lower = 0.1, upper = 0.5)
# )
```

A mayor cantidad de hiperparámetros, se debe aumentar las iteraciones de la Bayesian Optimization
<br> 30 es un valor muy tacaño, pero corre rápido
<br> deberia partir de 50, alcanzando los 100 si se dispone de tiempo

```{r chunk41}

PARAM$hyperparametertuning$iteraciones <- 50 # iteraciones bayesianas

```

# Preprocesamiento
```{r chunk42}

# carpeta de trabajo
# 
# setwd("/content/buckets/b1/exp")
# experimento_folder <- paste0("HT", PARAM$experimento)
# dir.create(experimento_folder, showWarnings=FALSE)
# setwd( paste0("/content/buckets/b1/exp/", experimento_folder ))


 # PARA R
 # Definir directorio base
dir_base <- "C:/Users/Silvana/Documents/Maestria Exactas/DMEyF/competencia 1/experimentos"
dir.create(dir_base, showWarnings = FALSE, recursive = TRUE)
# # Crear directorio exp
experimento <- paste0("exp", PARAM$experimento)
dir_experimento <- file.path(dir_base, experimento)
dir.create(dir_experimento, showWarnings = FALSE)
# # Crear directorio HT dentro de exp
HT <- paste0("HT", PARAM$experimento)
dir_HT <- file.path(dir_experimento, HT)
dir.create(dir_HT, showWarnings = FALSE)
# # Cambiar al directorio HT
setwd(dir_HT)
# # Verificar
cat("Directorio de trabajo:", getwd(), "\n")
```

```{r chunk43}
# # lectura del dataset
# # dataset <- fread("/content/datasets/competencia_01.csv.gz", stringsAsFactors= TRUE)
# dataset <- fread("C:/Users/Silvana/Documents/Maestria Exactas/DMEyF/competencia 1/datos/competencia_01.csv.gz", stringsAsFactors= TRUE)

# # lectura del dataset
# # dataset <- fread("/content/datasets/competencia_01_fe.csv.gz", stringsAsFactors= TRUE)
# dataset <- fread("C:/Users/Silvana/Documents/Maestria Exactas/DMEyF/competencia 1/datos/competencia_01_fe.csv.gz", stringsAsFactors= TRUE)

# # lectura dataset otra
# dataset <- fread("/content/buckets/b1/datasets/competencia_01_fe.csv.gz", stringsAsFactors= TRUE)
dataset <- fread("competencia_01_fe2.csv.gz", stringsAsFactors= TRUE)

# # # lectura del dataset
# # dataset <- fread("/content/datasets/competencia_01_fe.csv.gz", stringsAsFactors= TRUE)
# dataset <- fread("C:/Users/Silvana/Documents/Maestria Exactas/DMEyF/competencia 1/datos/competencia_01_fe.csv.gz", stringsAsFactors= TRUE)
# # fwrite(dataset, file = "/content/datasets/competencia_01_fe.csv")
# fwrite(dataset, file = "C:/Users/Silvana/Documents/Maestria Exactas/DMEyF/competencia 1/datos/competencia_01_fe.csv")

# #para VM no acepta gz
# # dataset <- fread("/content/datasets/competencia_01_fe.csv", stringsAsFactors= TRUE)
# dataset <- fread("C:/Users/Silvana/Documents/Maestria Exactas/DMEyF/competencia 1/datos/competencia_01_fe.csv", stringsAsFactors= TRUE)

```

```{r chunk44}

dim(dataset)
```

```{r chunk45}
# Identificar columnas a eliminar
columnas_eliminar <- grep("lag2|lag3|lag4|lag5|delta2|delta3|delta4|delta5", names(dataset), value = TRUE)

# Visualizar las columnas que se van a eliminar
print(paste("Total de columnas a eliminar:", length(columnas_eliminar)))
print(columnas_eliminar)

# Eliminar las columnas
dataset[, (columnas_eliminar) := NULL]
```

```{r chunk46}

dim(dataset)
```

### define foto mes y clase
```{r chunk47}

dataset_train <- dataset[foto_mes %in% PARAM$train]
```

```{r chunk48}

# paso la clase a binaria que tome valores {0,1}  enteros
#  BAJA+1 y BAJA+2  son  1,   CONTINUA es 0
#  a partir de ahora ya NO puedo cortar  por prob(BAJA+2) > 1/40

dataset_train[,
  clase01 := ifelse(clase_ternaria %in% c("BAJA+2","BAJA+1"), 1L, 0L)
]
```

```{r chunk49}

# defino los datos que forma parte del training
# aqui se hace el undersampling de los CONTINUA
# notar que para esto utilizo la SEGUNDA semilla

set.seed(PARAM$semilla_primigenia, kind = "L'Ecuyer-CMRG")
dataset_train[, azar := runif(nrow(dataset_train))]
dataset_train[, training := 0L]

dataset_train[
  foto_mes %in%  PARAM$train &
    (azar <= PARAM$trainingstrategy$undersampling | clase_ternaria %in% c("BAJA+1", "BAJA+2")),
  training := 1L
]
```

```{r chunk50}

# los campos que se van a utilizar

campos_buenos <- setdiff(
  colnames(dataset_train),
  c("clase_ternaria", "clase01", "azar", "training")
)
```

```{r chunk51}

# dejo los datos en el formato que necesita LightGBM

dtrain <- lgb.Dataset(
  data= data.matrix(dataset_train[training == 1L, campos_buenos, with= FALSE]),
  label= dataset_train[training == 1L, clase01],
  free_raw_data= FALSE
)

nrow(dtrain)
ncol(dtrain)
```

2.2.5 Configuracion Bayesian Optimization
```{r chunk52}

# En el argumento x llegan los parámetros de la bayesiana
#  devuelve la AUC en cross validation del modelo entrenado

EstimarGanancia_AUC_lightgbm <- function(x) {

  # x pisa (o agrega) a param_fijos
  param_completo <- modifyList(PARAM$lgbm$param_fijos, x)

  # entreno LightGBM
  modelocv <- lgb.cv(
    data= dtrain,
    nfold= PARAM$hyperparametertuning$xval_folds,
    stratified= TRUE,
    param= param_completo
  )

  # obtengo la ganancia
  AUC <- modelocv$best_score

  # hago espacio en la memoria
  rm(modelocv)
  gc(full= TRUE, verbose= FALSE)

  message(format(Sys.time(), "%a %b %d %X %Y"), " AUC ", AUC)

  return(AUC)
}
```


```{r chunk53}

# Aqui comienza la configuracion de la Bayesian Optimization

# en este archivo quedan la evolucion binaria de la BO
#para VM
# kbayesiana <- "bayesiana.RDATA"

#para Rstudio
kbayesiana <- file.path(dir_experimento, "bayesiana.RDATA")


funcion_optimizar <- EstimarGanancia_AUC_lightgbm # la funcion que voy a maximizar

configureMlr(show.learner.output= FALSE)

# configuro la busqueda bayesiana,  los hiperparametros que se van a optimizar
# por favor, no desesperarse por lo complejo

obj.fun <- makeSingleObjectiveFunction(
  fn= funcion_optimizar, # la funcion que voy a maximizar
  minimize= FALSE, # estoy Maximizando la ganancia
  noisy= TRUE,
  par.set= PARAM$hyperparametertuning$hs, # definido al comienzo del programa
  has.simple.signature= FALSE # paso los parametros en una lista
)

# cada 600 segundos guardo el resultado intermedio
ctrl <- makeMBOControl(
  save.on.disk.at.time= 600, # se graba cada 600 segundos
  save.file.path= kbayesiana
) # se graba cada 600 segundos

# indico la cantidad de iteraciones que va a tener la Bayesian Optimization
ctrl <- setMBOControlTermination(
  ctrl,
  iters= PARAM$hyperparametertuning$iteraciones
) # cantidad de iteraciones

# defino el método estandar para la creacion de los puntos iniciales,
# los "No Inteligentes"
ctrl <- setMBOControlInfill(ctrl, crit= makeMBOInfillCritEI())

# establezco la funcion que busca el maximo
surr.km <- makeLearner(
  "regr.km",
  predict.type= "se",
  covtype= "matern3_2",
  control= list(trace= TRUE)
)
```

2.2.6 Corrida Bayesian Optimization
```{r chunk54}

 # inicio la optimizacion bayesiana, retomando si ya existe
# es la celda mas lenta de todo el notebook

if (!file.exists(kbayesiana)) {
  bayesiana_salida <- mbo(obj.fun, learner= surr.km, control= ctrl)
} else {
  bayesiana_salida <- mboContinue(kbayesiana) # retomo en caso que ya exista
}
```

```{r chunk55}

print(bayesiana_salida$x)  # Mejores hiperparámetros
print(bayesiana_salida$y)  # Mejor AUC
```

##LEVANTO PROCESO INTERRUMPIDO
```{r chunk56}

# # levantar proceso interrumpido sin continuar

# load(kbayesiana)  # carga 'opt.state' en el entorno

# # armo un contenedor con el mismo campo que usaba
# bayesiana_salida <- list(opt.path = opt.state$opt.path)

# print(bayesiana_salida$x)  # Mejores hiperparámetros
# print(bayesiana_salida$y)  # Mejor AUC
```

```{r chunk57}


tb_bayesiana <- as.data.table(bayesiana_salida$opt.path)
colnames( tb_bayesiana)
```

```{r chunk58}

# almaceno los resultados de la Bayesian Optimization
# y capturo los mejores hiperparametros encontrados

tb_bayesiana <- as.data.table(bayesiana_salida$opt.path) #(ya está en la celda anterior)

tb_bayesiana[, iter := .I]

# ordeno en forma descendente por AUC = y
setorder(tb_bayesiana, -y)

# grabo para eventualmente poder utilizarlos en OTRA corrida
# 
# fwrite( tb_bayesiana,
#   file= "BO_log.txt",
#   sep= "\t"
# )

#grabo para Rstudio
ruta_bo <- file.path(dir_experimento, "BO_log.txt")
fwrite(tb_bayesiana,
  file = ruta_bo,
  sep = "\t"
)

# los mejores hiperparámetros son los que quedaron en el registro 1 de la tabla
PARAM$out$lgbm$mejores_hiperparametros <- tb_bayesiana[
  1, # el primero es el de mejor AUC
  setdiff(colnames(tb_bayesiana),
    c("y","dob","eol","error.message","exec.time","ei","error.model",
      "train.time","prop.type","propose.time","se","mean","iter")),
  with= FALSE
]


PARAM$out$lgbm$y <- tb_bayesiana[1, y]
```

```{r chunk59}

write_yaml( PARAM, file="PARAM.yml")
```

```{r chunk60}

print(PARAM$out$lgbm$mejores_hiperparametros)
print(PARAM$out$lgbm$y)
```

```{r chunk61}
# EXP HT 4940
# Envios=9000	 TOTAL=353600000  Public=335333333 Private=361428571
  # mejores_hiperparametros:
  #       num_iterations: 1085
  #       learning_rate: 0.0100625
  #       feature_fraction: 0.5160196
  #       num_leaves: 1838
  #       min_data_in_leaf: 1309
```

```{r chunk62}
# EXP HT 4941

# mejores_hiperparametros:
#       num_iterations: 962
#       learning_rate: 0.0144182
#       feature_fraction: 0.6585625
#       num_leaves: 365
#       min_data_in_leaf: 726
#       max_depth: 23
#       min_gain_to_split: 0.0570174
#       lambda_l1: 3.9986413
#       lambda_l2: 1.7045828
```

```{r chunk63}
# EXP HT 4942

# num_iterations 4593
# learning_rate 0.0427741
# feature_fraction 0.3755552
# num_leaves 1910
# min_data_in_leaf 2195
# min_gain_to_split 0.08282231
# min_sum_hessian_in_leaf 0.08637694
# lambda_l1 0.8836508
# lambda_l2 4.757157
# bagging_fraction 0.9806646
# bagging_freq 1
# scale_pos_weight 34.63562
# drop_rate 0.08215384
# max_drop 1
# skip_drop 0.3466582
# AUC 0.925877
```

# Produccion
### Final Training
Construyo el modelo final, que es uno solo, no hace ningun tipo de particion < training, validation, testing>]
```{r chunk64}

# setwd("/content/buckets/b1/exp")
# experimento <- paste0("exp", PARAM$experimento)
# dir.create(experimento, showWarnings= FALSE)
# setwd( paste0("/content/buckets/b1/exp/", experimento ))

# Definir directorio base para RStudio (ajustalo a tu ruta local)
dir_base <- "C:/Users/Silvana/Documents/Maestria Exactas/DMEyF/competencia 1/experimentos"

# Crear directorio base si no existe
dir.create(dir_base, showWarnings = FALSE, recursive = TRUE)

# Crear directorio del experimento
experimento <- paste0("exp", PARAM$experimento)
dir_experimento <- file.path(dir_base, experimento)
dir.create(dir_experimento, showWarnings = FALSE)

# Cambiar al directorio del experimento
setwd(dir_experimento)

# Verificar
cat("Directorio de trabajo:", getwd(), "\n")
```

#### Final Training Dataset

Aqui esta la gran decision de en qué meses hago el Final Training
<br> debo utilizar los mejores hiperparámetros que encontré en la  optimización bayesiana
```{r chunk65}
# # lectura del dataset
# # dataset <- fread("/content/buckets/b1/datasets/competencia_01.csv.gz", stringsAsFactors= TRUE)
# dataset <- fread("C:/Users/Silvana/Documents/Maestria Exactas/DMEyF/competencia 1/resultados/datasets/competencia_01.csv.gz", stringsAsFactors= TRUE)

# # lectura del dataset
# # dataset <- fread("/content/datasets/competencia_01_fe.csv.gz", stringsAsFactors= TRUE)
# dataset <- fread("C:/Users/Silvana/Documents/Maestria Exactas/DMEyF/competencia 1/datos/competencia_01_fe.csv.gz", stringsAsFactors= TRUE)

# # lectura dataset otra
# dataset <- fread("/content/buckets/b1/datasets/competencia_01_fe.csv.gz", stringsAsFactors= TRUE)
# dataset <- fread("C:/Users/Silvana/Documents/Maestria Exactas/DMEyF/competencia 1/competencia_01_fe.csv.gz", stringsAsFactors= TRUE)

dataset <- fread("C:/Users/Silvana/Documents/Maestria Exactas/DMEyF/competencia 1/competencia_01_fe.csv.gz", stringsAsFactors= TRUE)

# # lectura del dataset
# dataset <- fread("/content/datasets/competencia_01_fe.csv.gz", stringsAsFactors= TRUE)
# dataset <- fread("C:/Users/Silvana/Documents/Maestria Exactas/DMEyF/competencia 1/datos/competencia_01_fe.csv.gz", stringsAsFactors= TRUE)
# fwrite(dataset, file = "/content/datasets/competencia_01_fe.csv")
# fwrite(dataset, file = "C:/Users/Silvana/Documents/Maestria Exactas/DMEyF/competencia 1/datos/competencia_01_fe.csv")

#para VM no acepta gz
# dataset <- fread("/content/datasets/competencia_01_fe.csv", stringsAsFactors= TRUE)
# dataset <- fread("C:/Users/Silvana/Documents/Maestria Exactas/DMEyF/competencia 1/datos/competencia_01_fe.csv", stringsAsFactors= TRUE)
```
```{r}
cat("VERIFICACIÓN POST-CARGA\n\n")

cat("Dimensiones totales:", dim(dataset), "\n\n")

cat("Distribución por foto_mes:\n")
print(dataset[, .N, by = foto_mes][order(foto_mes)])

cat("\nPERÍODO 202106\n")
cat("Filas en 202106:", nrow(dataset[foto_mes == 202106]), "\n")
cat("Esperado: 164313\n")

if(nrow(dataset[foto_mes == 202106]) != 164313) {
  cat("\nPROBLEMA AL CARGAR\n")
  cat("Diferencia:", 164313 - nrow(dataset[foto_mes == 202106]), "registros faltantes\n")
  cat("El archivo competencia_01_fe.csv ya tiene el problema\n")
  cat("Revisar cómo se generó el feature engineering\n")
} else {
  cat("\nCarga correcta - 202106 OK\n")
}
```

```{r chunk66}

# Identificar columnas a eliminar
columnas_eliminar <- grep("lag2|lag3|lag4|lag5|delta2|delta3|delta4|delta5", names(dataset), value = TRUE)

# Visualizar las columnas que se van a eliminar
print(paste("Total de columnas a eliminar:", length(columnas_eliminar)))
print(columnas_eliminar)

# Eliminar las columnas
dataset[, (columnas_eliminar) := NULL]
```

```{r chunk67}
dim(dataset)
```

```{r chunk68}
# clase01
dataset[, clase01 := ifelse(clase_ternaria %in% c("BAJA+1", "BAJA+2"), 1L, 0L)]
```

```{r chunk69}
dataset_train <- dataset[foto_mes %in% PARAM$train_final]
dataset_train[,.N,clase_ternaria]
```

```{r chunk70}
# los campos que se van a utilizar

campos_buenos <- setdiff(
  colnames(dataset_train),
  c("clase_ternaria", "clase01", "azar", "training")
)
```

```{r chunk71}
# dejo los datos en el formato que necesita LightGBM

dtrain_final <- lgb.Dataset(
  data= data.matrix(dataset_train[, campos_buenos, with= FALSE]),
  label= dataset_train[, clase01]
)
```

#### Final Training Hyperparameters
```{r chunk72}
# Parametros LightGBM

PARAM$hyperparametertuning$xval_folds <- 5

# parametros fijos del LightGBM que se pisaran con la parte variable de la BO
PARAM$lgbm$param_fijos <-  list(
  boosting= "gbdt", # puede ir  dart  , ni pruebe random_forest
  # boosting= "dart", #ATENCION MODIFIQUE
  objective= "binary",
  metric= "auc",
  first_metric_only= FALSE,
  boost_from_average= TRUE,
  feature_pre_filter= FALSE,
  force_row_wise= TRUE, # para reducir warnings
  verbosity= -100,

  seed= PARAM$semilla_primigenia,

  max_depth= -1L, # -1 significa no limitar,  por ahora lo dejo fijo
  min_gain_to_split= 0, # min_gain_to_split >= 0
  min_sum_hessian_in_leaf= 0.001, #  min_sum_hessian_in_leaf >= 0.0
  lambda_l1= 0.0, # lambda_l1 >= 0.0
  lambda_l2= 0.0, # lambda_l2 >= 0.0
  max_bin= 31L, # lo debo dejar fijo, no participa de la BO

  bagging_fraction= 1.0, # 0.0 < bagging_fraction <= 1.0
  pos_bagging_fraction= 1.0, # 0.0 < pos_bagging_fraction <= 1.0
  neg_bagging_fraction= 1.0, # 0.0 < neg_bagging_fraction <= 1.0
  is_unbalance= FALSE, #
  scale_pos_weight= 1.0, # scale_pos_weight > 0.0

  drop_rate= 0.1, # 0.0 < neg_bagging_fraction <= 1.0
  max_drop= 50, # <=0 means no limit
  skip_drop= 0.5, # 0.0 <= skip_drop <= 1.0

  extra_trees= FALSE,

  num_iterations= 1200,
  learning_rate= 0.02,
  feature_fraction= 0.5,
  num_leaves= 750,
  min_data_in_leaf= 5000
)
```

```{r chunk73}

# # 9002 bayesiana AUC =  0.9441 
# PARAM$out$lgbm$mejores_hiperparametros <- list(
#   num_iterations = 4710,
#   learning_rate = 0.00775,
#   feature_fraction = 0.853,
#   num_leaves = 264,
#   min_data_in_leaf = 3,
#   max_depth = 15,
#   min_gain_to_split = 6.27e-05,
#   lambda_l1 = 0.0249,
#   lambda_l2 = 1.73,
#   bagging_fraction = 0.809,
#   bagging_freq = 2
# )
```

```{r chunk74}
# #celda agregada por sil 25/9 para probar mejores hiperparametros so far4940 con dataset_fe

# mejores_hiperparametros_ht4940 <- list(
#   num_iterations = 1085,
#   learning_rate = 0.0100625,
#   feature_fraction = 0.5160196,
#   num_leaves = 1838,
#   min_data_in_leaf = 1309
# )

# param_final <- modifyList(PARAM$lgbm$param_fijos, mejores_hiperparametros_ht4940)
```

```{r chunk75}
param_final <- modifyList(PARAM$lgbm$param_fijos,
  PARAM$out$lgbm$mejores_hiperparametros)

param_final
```

##semillas para preparar ensamble
```{r chunk76}
#Solo si uso ensamble creo que no sería necesario luego de haber corregido el codigo. revisar

param_final$seed <- PARAM$semillas
```

```{r chunk77}
# este punto es muy SUTIL  y será revisado en la Clase 05
# acá retoma esto PARAM$trainingstrategy$undersampling ojo no haber borrado

param_normalizado <- copy(param_final)
param_normalizado$min_data_in_leaf <-  round(param_final$min_data_in_leaf / PARAM$trainingstrategy$undersampling)
```

```{r chunk78}
param_normalizado
```


```{r}
cat("=== VERIFICACIÓN CRÍTICA dtrain_final ===\n\n")

# 1. Dimensiones
cat("1. DIMENSIONES:\n")
cat("   Filas:", nrow(dtrain_final), "\n")
cat("   Columnas:", ncol(dtrain_final), "\n\n")

# 2. Verificar que corresponde a los períodos correctos
cat("2. PERÍODOS DE ENTRENAMIENTO:\n")
cat("   Configurados:", paste(PARAM$train_final, collapse = ", "), "\n")
dataset_train_check <- dataset[foto_mes %in% PARAM$train_final]
cat("   Filas en dataset para esos períodos:", nrow(dataset_train_check), "\n")
cat("   ¿Coincide con dtrain_final?", nrow(dataset_train_check) == nrow(dtrain_final), "\n\n")

# 3. Distribución de períodos
cat("3. DISTRIBUCIÓN POR PERÍODO:\n")
print(dataset_train_check[, .N, by = foto_mes])
cat("\n")

# 4. Balance de clases
cat("4. BALANCE DE CLASES:\n")
dataset_train_check[, clase01 := ifelse(clase_ternaria %in% c("BAJA+1", "BAJA+2"), 1L, 0L)]
print(dataset_train_check[, .N, by = clase01])
cat("   Proporción positivos:", 
    round(sum(dataset_train_check$clase01) / nrow(dataset_train_check) * 100, 2), "%\n\n")

# 5. Verificar datos del modelo
cat("5. CALIDAD DE DATOS:\n")
data_check <- data.matrix(dataset_train_check[, campos_buenos, with = FALSE])
cat("   NAs:", sum(is.na(data_check)), "\n")
cat("   Infinitos:", sum(is.infinite(data_check)), "\n")
cat("   Labels NAs:", sum(is.na(dataset_train_check$clase01)), "\n\n")

# 6. Verificar future (donde vas a predecir)
cat("6. FUTURO A PREDECIR:\n")
dfuture <- dataset[foto_mes == 202106]
cat("   Período:", PARAM$future, "\n")
cat("   Filas en 202106:", nrow(dfuture), "\n")
cat("   ESPERADO: 164313\n")
cat("   DIFERENCIA:", 164313 - nrow(dfuture), "\n\n")

}
```

#### Training
Genero el modelo final, siempre sobre TODOS los datos de  final_train, sin hacer ningun tipo de undersampling de la clase mayoritaria y mucho menos cross validation.
```{r chunk79}
# # entreno LightGBM

# modelo_final <- lgb.train(
#   data= dtrain_final,
#   param= param_normalizado
# )
```

```{r chunk80}
#Entreno ensamble mis semillas

cat("Entrenando", length(PARAM$semillas), "modelos con diferentes semillas...\n")

# Lista para guardar los modelos
modelos_ensemble <- list()

# Entrenar un modelo por cada semilla
for(i in 1:length(PARAM$semillas)) {

  cat("\n=== Entrenando modelo", i, "de", length(PARAM$semillas), "con semilla", PARAM$semillas[i], "===\n")

  # Setear la semilla
  # set.seed(semillas[i])
  # param_normalizado$seed <- semillas[i]

  set.seed(PARAM$semillas[i])
  param_normalizado$seed <- PARAM$semillas[i]

  # Entrenar modelo
  modelo <- lgb.train(
    data = dtrain_final,
    param = param_normalizado
  )

  # Guardar modelo
  modelos_ensemble[[i]] <- modelo

  cat("Modelo", i, "entrenado exitosamente\n")
}

cat("\n=== Ensamble de", length(PARAM$semillas), "modelos completado ===\n")
```

```{r chunk81}
# grabo a disco el modelo en un formato para seres humanos ... ponele ...

# lgb.save(modelo_final, "modelo.txt" )


# Grabo todos los modelos del ensamble
for(i in 1:length(PARAM$semillas)) {
  ruta_completa <- file.path(dir_experimento, paste0("modelo_seed_", PARAM$semillas[i], ".txt"))
  lgb.save(modelos_ensemble[[i]], ruta_completa)
  cat("Guardado en:", ruta_completa, "\n")
}

# # para VM
# for(i in 1:length(PARAM$semillas)) {
#   lgb.save(modelos_ensemble[[i]], paste0("modelo_seed_", PARAM$semillas[i], ".txt"))
# }
# cat("\nTodos los modelos guardados en disco\n")


cat("\nTodos los modelos guardados en disco\n")
```

```{r chunk82}
# ahora imprimo la importancia de variables

# tb_importancia <- as.data.table(lgb.importance(modelo_final))

tb_importancia <- as.data.table(lgb.importance(modelos_ensemble[[1]]))

ruta_importancia <- file.path(dir_experimento, "impo.txt")

fwrite(tb_importancia,
  file = ruta_importancia,
  sep = "\t"
)

# # para VM
# fwrite(tb_importancia,
#   file = "impo.txt",
#   sep = "\t"
# )

cat("Importancia guardada en:", ruta_importancia, "\n")

```

```{r chunk83}
library(ggplot2)
library(scales)

tb_importancia_top <- head(tb_importancia[order(-Gain)], 20)

p <- ggplot(tb_importancia_top, aes(x = reorder(Feature, Gain), y = Gain)) +
  geom_bar(stat = "identity", fill = "#2C7BB6", alpha = 0.8) +
  geom_text(aes(label = round(Gain, 0)), hjust = -0.1, size = 3, color = "gray30") +
  coord_flip() +
  scale_y_continuous(labels = comma, expand = expansion(mult = c(0, 0.1))) +
  labs(
    title = paste0("Top 20 Feature Importance - EXP ", PARAM$experimento),
    subtitle = paste0("Modelo LightGBM - ", length(PARAM$semillas), " semillas"),
    x = NULL,
    y = "Gain",
    caption = paste0("Total features: ", nrow(tb_importancia))
  ) +
  theme_minimal() +
  theme(
    plot.title = element_text(hjust = 0.5, size = 16, face = "bold"),
    plot.subtitle = element_text(hjust = 0.5, size = 12, color = "gray40"),
    plot.caption = element_text(size = 9, color = "gray50"),
    axis.text = element_text(size = 10),
    panel.grid.major.y = element_blank(),
    panel.grid.minor = element_blank()
  )

# Mostrar gráfico
print(p)

# para Rstudio

ruta_grafico <- file.path(dir_experimento, 
                          paste0("feature_importance_ggplot_exp_", PARAM$experimento, ".png"))
ggsave(ruta_grafico, p, width = 12, height = 8, dpi = 300)


# # para VM
# 
# ggsave("feature_importance_ggplot_exp_", PARAM$experimento, ".png"), p, width = 12, height = 8, dpi = 300)
# 
# cat("\nGráfico guardado como: feature_importance_ggplot_exp_", PARAM$experimento, ".png\n")


cat("\nGráfico guardado en:", ruta_grafico, "\n")
```

```{r chunk84}
# Gráfico nativo de lightgbm

# 1. Mostrar en pantalla
lgb.plot.importance(tb_importancia, top_n = 20, measure = "Gain")
title(main = paste0("Feature Importance - EXP ", PARAM$experimento), line = 0.5)

# 2. Guardar en archivo

# para Rstudio
ruta_lgb <- file.path(dir_experimento, 
                      paste0("feature_importance_lgb_exp_", PARAM$experimento, ".png"))
png(ruta_lgb, width = 800, height = 600)
lgb.plot.importance(tb_importancia, top_n = 20, measure = "Gain")
title(main = paste0("Feature Importance - EXP ", PARAM$experimento), line = 0.5)
dev.off()

# # para VM
# 
# png(paste0("feature_importance_lgb_exp_", PARAM$experimento, ".png"), width = 800, height = 600)
# lgb.plot.importance(tb_importancia, top_n = 20, measure = "Gain")
# title(main = paste0("Feature Importance - EXP ", PARAM$experimento), line = 0.5)
# dev.off()


cat("\nGráfico guardado en:", ruta_lgb, "\n")
```

### Scoring
Aplico el modelo final a los datos del futuro
```{r chunk85}
# # aplico el modelo a los datos sin clase

# dfuture <- dataset[foto_mes %in% PARAM$future]

# # aplico el modelo a los datos nuevos
# prediccion <- predict(
#   modelo_final,
#   data.matrix(dfuture[, campos_buenos, with= FALSE])
# )
```

```{r chunk86}
# # aplico el modelo a los datos sin clase

# Definir dfuture
dfuture <- dataset[foto_mes %in% PARAM$future]

# Aplicar cada modelo y guardar predicciones
predicciones_ensemble <- list()

cat("\n=== Generando predicciones con el ensamble ===\n")

for(i in 1:length(PARAM$semillas)) {
# for(i in 1:length(semillas)) {
  cat("Prediciendo con modelo", i, "\n")

  prediccion_temp <- predict(
    modelos_ensemble[[i]],
    data.matrix(dfuture[, campos_buenos, with = FALSE])
  )

  predicciones_ensemble[[i]] <- prediccion_temp
}

# Promediar las predicciones
prediccion <- rowMeans(do.call(cbind, predicciones_ensemble))

cat("Predicción final generada como promedio de",
length(PARAM$semillas), "modelos\n")
# length(semillas), "modelos\n")

```

#### Tabla Prediccion
```{r chunk87}
tb_prediccion <- dfuture[, list(numero_de_cliente, foto_mes)]
tb_prediccion[, prob := prediccion]

# para rstudio
ruta_prediccion <- file.path(dir_experimento, "prediccion.txt")

fwrite(tb_prediccion,
  file = ruta_prediccion,
  sep = "\t"
)

# # para VM
# fwrite(tb_prediccion,
#   file = "prediccion.txt",
#   sep = "\t"
# )

cat("Predicción guardada en:", ruta_prediccion, "\n")
```

```{r chunk88}
# CONTROL FILAS
# Se deben entregar 164876 predicciones, paquete premium de 202106
# La primer linea del archivo tiene los títulos, con lo cual 164876 + 1 lineas
# error dice que debe tener: Submission must have 164313 rows

filas_prediccion <- nrow(tb_prediccion)
filas202106 <- nrow(dataset[foto_mes == 202106])

print(paste("'tb_prediccion' tiene", filas_prediccion, "filas."))
print(paste("'202106' tiene", filas202106, "filas."))
```

```{r chunk89}
# genero archivos con los  "envios" mejores

# Para Rstudio

# ordeno por probabilidad descendente
setorder(tb_prediccion, -prob)



dir_kaggle <- file.path(dir_experimento, "kaggle")
dir.create(dir_kaggle, showWarnings = FALSE, recursive = TRUE)

for (envios in PARAM$cortes) {
  tb_prediccion[, Predicted := 0L]
  tb_prediccion[1:envios, Predicted := 1L]
  
  # Usar ruta completa con file.path
  archivo_kaggle <- file.path(dir_kaggle, paste0("KA", PARAM$experimento, "_", envios, ".csv"))
  
  fwrite(tb_prediccion[, list(numero_de_cliente, Predicted)],
    file = archivo_kaggle,
    sep = ",",
    col.names = TRUE
  )
  
  cat("Generado:", basename(archivo_kaggle),
      " (", format(envios, big.mark = ","), "envíos)\n")
}

# # para VM
# 
# setorder(tb_prediccion, -prob)
# 
# dir.create("kaggle", showWarnings = FALSE)
# 
# for (envios in PARAM$cortes) {
#   tb_prediccion[, Predicted := 0L]
#   tb_prediccion[1:envios, Predicted := 1L]
#   
#   archivo_kaggle <- paste0("./kaggle/KA", PARAM$experimento, "_", envios, ".csv")
#   
#   fwrite(tb_prediccion[, list(numero_de_cliente, Predicted)],
#     file = archivo_kaggle,
#     sep = ",",
#     col.names = TRUE
#   )
#   
#   cat("Generado:", basename(archivo_kaggle), "\n")
# }

```

#testeo
drealidad es el período a predecir con las columnas de interés y fold publico privado.  

Particionar arma este formato  fold = 1  es el 30% del dataset que representaría el "público" de la competencia y fold = 2 es el 70% de ldataset que representaría el "privado" de la competencia? y ambos folds mantienen la representación de los niveles de clase ternaria (continua, baja+1 y baja+2).

 Realidad_inicializar: ejecuta todo esto, arma el kaggle.  

 Realidad evaluar: junta predicciones con realidad en prealidad (cliente, clase ternaria, fold publico o privado y predicción 1 enviar 0 no enviar), calcula ganancias. tbl es tabla resumen de prealidad



```{r chunk90}

# particionar agrega una columna llamada fold a un dataset
#   que consiste en una particion estratificada segun agrupa
# particionar( data=dataset, division=c(70,30),
#  agrupa=clase_ternaria, seed=semilla)   crea una particion 70, 30

particionar <- function(data, division, agrupa= "", campo= "fold", start= 1, seed= NA) {
  if (!is.na(seed)) set.seed(seed, "L'Ecuyer-CMRG")

  bloque <- unlist(mapply(
    function(x, y) {rep(y, x)},division, seq(from= start, length.out= length(division))))

  data[, (campo) := sample(rep(bloque,ceiling(.N / length(bloque))))[1:.N],by= agrupa]
}
```

```{r chunk91}

# iniciliazo el dataset de realidad, para medir ganancia
realidad_inicializar <- function( pfuture, pparam) {

  # datos para verificar la ganancia
  drealidad <- pfuture[, list(numero_de_cliente, foto_mes, clase_ternaria)]

  particionar(drealidad,
    division= c(3, 7),
    agrupa= "clase_ternaria",
    seed= PARAM$semilla_kaggle
  )

  return( drealidad )
}
```

```{r chunk92}

# evaluo ganancia en los datos de la realidad

realidad_evaluar <- function( prealidad, pprediccion) {

  prealidad[ pprediccion,
    on= c("numero_de_cliente", "foto_mes"),
    predicted:= i.Predicted
  ]

  tbl <- prealidad[, list("qty"=.N), list(fold, predicted, clase_ternaria)]

  res <- list()
  res$public  <- tbl[fold==1 & predicted==1L, sum(qty*ifelse(clase_ternaria=="BAJA+2", 780000, -20000))]/0.3
  res$private <- tbl[fold==2 & predicted==1L, sum(qty*ifelse(clase_ternaria=="BAJA+2", 780000, -20000))]/0.7
  res$total <- tbl[predicted==1L, sum(qty*ifelse(clase_ternaria=="BAJA+2", 780000, -20000))]

  prealidad[, predicted:=NULL]
  return( res )
}
```


```{r chunk97}

# Definir dfuture
false_future <- dataset[foto_mes %in% PARAM$false_future]

# Aplicar cada modelo y guardar predicciones
predicciones_ensemble_false_future <- list()

cat("\n=== Generando predicciones para testeo ===\n")

for(i in 1:length(PARAM$semillas)) {
# for(i in 1:length(semillas)) {
  cat("Prediciendo con modelo para test", i, "\n")

  prediccion_temp_false_future <- predict(
    modelos_ensemble[[i]],
    data.matrix(false_future[, campos_buenos, with = FALSE])
  )

  predicciones_ensemble_false_future[[i]] <- prediccion_temp_false_future
}

# Promediar las predicciones
prediccion_false_future <- rowMeans(do.call(cbind, predicciones_ensemble_false_future))

cat("Predicción final false_future generada como promedio de",
length(PARAM$semillas), "modelos \n")
# length(semillas), "modelos\n")

```

```{r chunk98}

tb_prediccion_false_future <- false_future[, list(numero_de_cliente, foto_mes)]
tb_prediccion_false_future[, prob := prediccion_false_future]

# para Rstudio
ruta_prediccion_ff <- file.path(dir_experimento, "prediccion_false_future.txt")

fwrite(tb_prediccion_false_future,
  file = ruta_prediccion_ff,
  sep = "\t"
)

# # para VM
# fwrite(tb_prediccion_false_future,
#   file = "prediccion_false_future.txt",
#   sep = "\t"
# )

cat("Predicción false_future guardada en:", ruta_prediccion_ff, "\n")

```

```{r chunk99}

# inicilizo el dataset  drealidad SOLO PARA BACKTESTING

drealidad <- realidad_inicializar( false_future, PARAM)
```


```{r chunk100}

PARAM$cortes
```

```{r chunk101}

# genero los  "envios" mejores de false future

# ordeno por probabilidad descendente
setorder(tb_prediccion_false_future, -prob)

for (envios in PARAM$cortes) {

  tb_prediccion_false_future[, Predicted := 0L] # seteo inicial a 0
  tb_prediccion_false_future[1:envios, Predicted := 1L] # marco los primeros

   res <- realidad_evaluar( drealidad, tb_prediccion_false_future)

  options(scipen = 999)
  cat( "Envios=", envios, "\t",
    " TOTAL=", res$total,
    "  Public=", res$public,
    " Private=", res$private,
    "\n",
    sep= ""
  )

}


```

```{r chunk102}

# Guardar resultados de ganancia por cada corte (solo para graficar)
resultados_ganancia <- data.table()

setorder(tb_prediccion_false_future, -prob)

for (envios in PARAM$cortes) {
  tb_prediccion_false_future[, Predicted := 0L]
  tb_prediccion_false_future[1:envios, Predicted := 1L]
  
  res <- realidad_evaluar(drealidad, tb_prediccion_false_future)
  
  options(scipen = 999)
  cat("Envios=", envios, "\t",
    " TOTAL=", res$total,
    "  Public=", res$public,
    " Private=", res$private,
    "\n",
    sep = ""
  )
  
  resultados_ganancia <- rbind(resultados_ganancia,
    data.table(envios = envios, ganancia_total = res$total))
}

p <- ggplot(resultados_ganancia, aes(x = envios, y = ganancia_total)) +
  geom_line(color = "#2C7BB6", size = 1) +
  geom_point(color = "#2C7BB6", size = 2) +
  geom_hline(yintercept = 0, linetype = "solid", color = "gray50", alpha = 0.3) +
  scale_x_continuous(labels = scales::comma) +
  scale_y_continuous(labels = scales::comma) +
  labs(
    title = paste0("Curva de Ganancia - EXP ", PARAM$experimento),
    x = "Cantidad de Envios",
    y = "Ganancia Total ($)"
  ) +
  theme_minimal()

print(p)

# para Rstudio
ruta_curva <- file.path(dir_experimento, 
                        paste0("curva_ganancia_exp_", PARAM$experimento, ".png"))
ggsave(ruta_curva, p, width = 10, height = 6, dpi = 300)

# # para VM
# ggsave("curva_ganancia_exp_", PARAM$experimento, ".png"), p, width = 10, height = 6, dpi = 300)
# cat("\nGráfico guardado\n")


cat("\nGráfico guardado en:", ruta_curva, "\n")
```

# un ejercidio aparte
```{r chunk103}

# solo un ejercicio
# Explora las probabilidades predichas para encontrar "codos" naturales


# Después de predecir en 202106
tb_prediccion[, prob := prediccion]
setorder(tb_prediccion, -prob)

# Agrega ranking
tb_prediccion[, rank := 1:.N]

# Visualiza distribución
plot(tb_prediccion$rank, tb_prediccion$prob, type="l",
     xlab="Ranking", ylab="Probabilidad",
     main="Distribución de Probabilidades Predichas")

# Busca el "codo" donde la probabilidad cae abruptamente
abline(h=0.05, col="red", lty=2)  # Umbral ejemplo

# Estadísticas por percentiles
cuantiles <- quantile(tb_prediccion$prob, probs=seq(0, 1, 0.1))
print(cuantiles)

# Cuántos clientes con prob > umbral
umbral <- 0.05
n_sobre_umbral <- tb_prediccion[prob > umbral, .N]
cat("Clientes con prob >", umbral, ":", n_sobre_umbral, "\n")
```

```{r chunk104}

#para Rstudio

ruta_param <- file.path(dir_experimento, "PARAM.yml")
write_yaml(PARAM, file = ruta_param)
cat("PARAM guardado en:", ruta_param, "\n")

# # para VM
# write_yaml(PARAM, file = "PARAM.yml")

```

```{r chunk105}

# CONTROL FILAS
# : Submission must have 164313 rows

filas_prediccion_ff <- nrow(tb_prediccion_false_future)
filas202106 <- nrow(dataset[foto_mes == 202106])

print(paste("'tb_prediccion_ff' tiene", filas_prediccion_ff, "filas."))
print(paste("'202106' tiene", filas202106, "filas."))
```

```{r chunk106}
format(Sys.time(), "%a %b %d %X %Y")
```

```{r}
# Crear ranking percentil -1 a 1 para mcaja_ahorro

dataset[, mcaja_ahorro_rank := {
  
  # Separar positivos y negativos
  positivos <- .SD[mcaja_ahorro > 0, mcaja_ahorro]
  negativos <- .SD[mcaja_ahorro < 0, mcaja_ahorro]
  ceros <- .SD[mcaja_ahorro == 0, mcaja_ahorro]
  
  # Calcular percentiles
  rank_pos <- frank(positivos, ties.method = "average") / length(positivos)
  rank_neg <- -frank(-negativos, ties.method = "average") / length(negativos)
  rank_cero <- rep(0, length(ceros))
  
  # Asignar según el valor original
  resultado <- numeric(.N)
  resultado[mcaja_ahorro > 0] <- rank_pos
  resultado[mcaja_ahorro < 0] <- rank_neg
  resultado[mcaja_ahorro == 0] <- rank_cero
  
  resultado
}]

# Verificar
cat("Rango del ranking:", range(dataset$mcaja_ahorro_rank, na.rm = TRUE), "\n")
cat("Cantidad de 0s:", sum(dataset$mcaja_ahorro_rank == 0, na.rm = TRUE), "\n")
cat("Cantidad de positivos:", sum(dataset$mcaja_ahorro_rank > 0, na.rm = TRUE), "\n")
cat("Cantidad de negativos:", sum(dataset$mcaja_ahorro_rank < 0, na.rm = TRUE), "\n")

# Visualizar distribución
hist(dataset$mcaja_ahorro_rank, breaks = 50, main = "Distribución ranking mcaja_ahorro")
```

